【裁判字號】    92,訴,284
【裁判日期】    920530
【裁判案由】    侵權行為損害賠償
【裁判全文】
臺灣士林地方法院民事判決  九十二年度訴字第二八四號
    原      告    甲○○
    訴訟代理人    莊國明律師
    複  代理人    劉懷先律師
    被      告    乙○○
右當事人間附帶民事訴訟請求損害賠償事件，經刑事庭裁定移送本院審理（九十一年
度簡附民字第二六號），本院判決如左：
    主      文
被告應給付原告新臺幣陸拾玖萬伍仟壹佰伍拾玖元，及自民國九十一年八月八日起至
清償日止，按週年利率百分之五計算之利息。
原告其餘之訴駁回。
訴訟費用由被告負擔五分之一，餘由原告負擔。
本判決第一項於原告以新臺幣拾伍萬元為被告供擔保後，得假執行。
原告其餘假執行之聲請駁回。
    事      實
甲、原告方面：
一、聲明：
  (一)被告應給付原告新臺幣（以下同）三百二十六萬零五百六十二元，及自起訴狀繕
    本送達翌日起至清償日止，按週年利率百分之五計算之利息。
  (二)原告願供擔保請准宣告假執行。
二、陳述：
  (一)被告於民國九十年九月九日上午七時四十分許，駕駛車牌號碼Ｑ五─二一○八號
    自小客車，原停放在臺北市○○區○○路近重陽路一一五巷口工廠對面，嗣起步
    欲迴轉至對向時，本應注意起步前應顯示方向燈，注意前後左右有無障礙或車輛
    行人，並應讓行進中之車輛行人優先通行，且汽車迴車前，應暫停並顯示左轉燈
    光，看清無來往車輛，始得迴轉，而依當時情形，又無不能注意之情事，竟疏於
    注意左後方來車，貿然迴轉，適原告騎乘之ＢＥＬ─五六三號重機車自左後側同
    向駛至上開地點，因閃避不及，前車頭撞及被告車輛左後車門，致原告人車倒地
    ，受有左髕骨骨折、右股骨骨折、右脛骨骨折、左遠端橈骨骨折、上、下頷骨等
    傷害。被告因過失傷害，業經本院九十一年度簡字第五二○號刑事判決判處有期
    徒刑三月確定。
  (二)爰依民法第一百八十四條第一項前段、第一百九十三條第一項、第一百九十五條
    第一項之規定，訴請被告賠償原告醫療費用、交通費用、看護費用、喪失勞動能
    力之損失、非財產上損害賠償共三百二十六萬零五百六十二元，分述如下：
  (1)醫療費用：原告於車禍後送醫急救，至今仍持續門診治療，共支出醫療費用四十
    七萬八千一百十二元（包括陶瓷牙橋及牙套三萬七千五百元），其中自負額為十
    三萬一千一百四十五元、健保給付為三十四萬六千九百六十七元。依司法實務見
    解，經全民健保提供醫療給付者，全民健保之保險人得向汽車強制責任險之保險
    人代位請求該項醫療給付，加害人在此範圍內之損害賠償責任因而解免，被保險
    人對加害人之損害賠償請求權固然喪失，惟依強制汽車責任保險給付標準第二條
    規定，受害人因汽車交通事故致身體傷害，保險人對每人每一事故傷害醫療給付
    總額，以二十萬元為限，是以，全民健康保險之保險人，得代位其被保險人向強
    制汽車責任險保險人請求之醫療給付，最高僅能在二十萬元之範圍內減免。本件
    醫療費用扣除二十萬元後，被告仍應賠償原告二十七萬八千一百十二元（
    000000-000000=278112）。另被告購買醫療器具，支出八千元。
  (2)交通費用：原告自住處往返忠孝醫院就診五十二次，每次來回四百元，共計二萬
    零八百元（400ｘ52=20800）。
  (3)看護費用：依實務見解，因親屬受傷，由親屬代為照顧起居，固係基於親情，然
    親屬看護所付出之勞力，非不能評價為金錢，此種親屬基於身分關係之恩惠，不
    能加惠於加害人，故由親屬看護時，雖無現實看護費之支出，仍應衡量比照職業
    護士看護情形，認被害人受有相當於看護費支出之損害，得向加害人請求。本件
    原告因被告之侵權行為，受有左髕骨骨折、右股骨骨折、右脛骨骨折、左遠端橈
    骨骨折、上、下頷骨等傷害，釘有鋼板、鋼釘，無法自由活動，其現實起居須賴
    父母兄姐輪流請假照顧之。按臺北市立忠孝醫院一日看護費用為一千九百元，原
    告自九十年九月九日急診，至九十一年三月二十四日拔除鋼釘，共計一百二十九
    日，受有二十四萬五千一百元之損害（1900ｘ129=245100）。
  (4)喪失勞動能力之損失：原告本在餐廳從事廚房人員之勞動工作，因被告之侵權行
    為，臉部及四肢之骨頭碎裂，以鋼釘固定，目前僅拆除部分鋼釘，仍有部分未拆
    除，至今仍須門診繼續追蹤治療，不適久站或負重，無法繼續工作。原告固定薪
    資為每月二萬一千五百元，僅請求自九十年九月九日起至九十一年六月三十日止
    ，共九．七個月喪失勞動能力之費用，計二十萬八千五百五十元（21500ｘ9.7=
    208550）。
  (5)非財產上損害賠償：原告年僅二十歲，所學為餐飲，亦從事餐飲相關之勞動工作
    ，身體健康良好，前途看好，竟遭此劇變，身體受有重大傷害，無法久站，患部
    仍持續疼痛，終日難以入眠，迄今仍須定時往返醫院治療，未來恐無法再從事須
    耗費體力及長時間站立之餐飲相關工作，精神上受有莫大之損害，爰請求精神損
    害賠償二百五十萬元。
  (6)綜上，原告受損害之金額為醫療費用二十七萬八千一百十二元、醫療器具八千元
    、交通費用二萬零八百元、看護費用二十四萬五千一百元、喪失勞動能力二十萬
    八千五百五十元、慰撫金二百五十萬元，合計三百二十六萬五百六十二元（
    278112+8000+20800+245100+208550+0000000=0000000）。
三、證據：提出臺北市立忠孝醫院診斷證明書影本二件、驗傷診斷書影本一件、醫療
    費用收據影本六十一件、門診收費收據影本一件、行政院衛生署花蓮醫院診斷證
    明書、收據影本各一件、住院收據影本二件、馬偕紀念醫院醫療單據、統一發票
    、送貨單、紅螞蟻交通有限公司計程車計費收據、星期五股份有限公司證明書等
    影本各一件為證。
乙、被告方面：
一、聲明：原告之訴及假執行之聲請均駁回。
二、陳述：
  (一)車禍當時被告車輛係處於靜止狀態而遭原告車輛撞擊，被告擁有路權，並無過失
    。
  (二)被告甫接受開顱手術，尚無工作，
三、證據：提出各類所得扣繳暨免扣繳憑單一件為證。
丙、本院依職權調閱本院九十一年度簡字第五二○號刑事案件全卷（含臺灣士林地方
    法院檢察署九十一年度偵字第三六二五號、九十一年度他字第二三九號偵查卷宗
    、九十二年度執字第一四一號執行卷宗），並向財政部臺北市國稅局士林稽徵所
    及財政部臺灣省北區國稅局瑞芳稽徵所汐止服務處調取兩造八十九年及九十年度
    綜合所得稅申報資料，另函詢臺北市立忠孝醫院原告之傷勢有無僱請看護之必要
    、宜僱請看護之日數、看護費用日額、傷勢是否影響工作、應休養之日數等事項
    。
    理      由
一、本件原告起訴主張：被告於九十年九月九日上午七時四十分許，駕駛車牌號碼Ｑ
    五─二一○八號自小客車，自臺北市○○區○○路近重陽路一一五巷口工廠對面
    起步欲迴轉至對向時，本應注意起步前應顯示方向燈，注意前後左右有無障礙或
    車輛行人，並應讓行進中之車輛行人優先通行，且汽車迴車前，應暫停並顯示左
    轉燈光，看清無來往車輛，始得迴轉，而依當時情形，又無不能注意之情事，竟
    疏於注意左後方來車，貿然迴轉，適原告騎乘之ＢＥＬ─五六三號重機車自左後
    側同向駛至上開地點，因閃避不及，前車頭撞及被告車輛左後車門，致原告人車
    倒地，受有左髕骨骨折、右股骨骨折、右脛骨骨折、左遠端橈骨骨折、上、下頷
    骨等傷害，被告因過失傷害，業經本院九十一年度簡字第五二○號刑事判決判處
    有期徒刑三月確定，爰依侵權行為法律關係，訴請被告賠償醫療費用二十七萬八
    千一百十二元、醫療器具八千元、交通費用二萬零八百元、看護費用二十四萬五
    千一百元、喪失勞動能力二十萬八千五百五十元、慰撫金二百五十萬元，合計三
    百二十六萬五百六十二元及法定遲延利息等語。被告則以：車禍當時被告車輛係
    處於靜止狀態而遭原告車輛撞擊，被告擁有路權，並無過失，且被告甫接受開顱
    手術，尚無工作等語，資為抗辯。
二、原告主張被告於右揭時地駕駛車牌號碼Ｑ五─二一○八號自小客車迴轉時，原告
    騎乘之ＢＥＬ─五六三號重機車前車頭撞及被告車輛左後車門，致原告人車倒地
    ，受有左髕骨骨折、右股骨骨折、右脛骨骨折、左遠端橈骨骨折、上、下頷骨等
    傷害之事實，業據其提出臺北市立忠孝醫院診斷證明書影本二件、驗傷診斷書、
    行政院衛生署花蓮醫院診斷證明書等影本各一件為證，復經本院依職權調取本院
    九十一年度簡字第五二○號刑事案件全卷核閱無訛，且為被告所不爭執，自堪信
    為真實。至原告主張被告就本件車禍有過失乙節，則為被告所否認，並以前揭情
    詞置辯。
三、按「起步前應顯示方向燈，注意前後左右有無障礙或車輛行人，並應讓行進中之
    車輛行人優先通行」、「汽車迴車前，應暫停並顯示左轉燈光或手勢，看清無來
    往車輛，並注意行人通過，始得迴轉」，道路交通安全規則第一百零六條第五款
    定有明文。經查：依前揭刑事卷宗所附之現場圖及現場照片所示，肇事路段雙向
    均為單線道，路幅非寬，迴轉空間不大，被告在該處迴車時，需相當之時間並佔
    據大部分之車道，而本件被告駕駛之車輛肇事後橫停於對向車道上，依一般車輛
    迴轉半徑衡之，被告於肇事當時尚未完成迴轉動作，其於迴車時，本應注意正常
    行駛中之車輛，避免發生碰撞之危險，竟疏未注意，冒然迴車，且依道路交通事
    故調查報告表所載當時天候晴朗、路面無缺陷、無障礙物、視距良好等情形，又
    無不能注意之情事，竟疏於注意讓行進車之車輛先行，貿然迴轉，顯有違反前揭
    道路交通安全規則之規定，而有過失甚明，且被告之過失與原告所受傷害間，有
    相當因果關係，此部分堪認原告主張為真正，本院九十一年度簡字第五二○號刑
    事判決亦同此認定。復按，「駕駛人駕駛汽車，應遵守道路交通標誌、標線、號
    誌之指示」，「汽車行駛時，駕駛人應注意車前狀況，並隨時採取必要之安全措
    施」，道路交通安全規則第九十條、第九十四條第三項亦分別有明文規定。查本
    件肇事後，原告駕駛之車輛左後門凹損，橫停於對向車道上，而原告騎乘之機車
    玻璃碎片散落於自用小客車左後車門下方之對向車道，應認二車撞擊點在散落物
    所在之對向車道上。原告騎乘機車行經該處，本應注意遵循行車方向，並注意車
    前狀況，隨時採取必要之安全措施，且依當時情形，並無不能注意之情事，竟疏
    未注意，跨越車道分隔線，撞及正在對向車道迴轉之被告車輛，對於結果之發生
    亦有過失，惟被告之過失，與原告之過失，併合而為危害發生之原因時，仍不能
    阻卻被告之過失責任，附此敘明。
四、復按，「因故意、過失不法侵害他人之權利者，負損害賠償責任」，「汽車、機
    車或其他非依軌道行駛之動力車輛，在使用中加損害於他人者，駕駛人應賠償因
    此所生之損害」，「不法侵害他人之身體或健康者，對於被害人因此喪失或減少
    勞動能力或增加生活上之需要時，應負損害賠償責任」「不法侵害他人之身體、
    健康、名譽、自由、信用、隱私、貞操，或不法侵害其他人格法益而情節重大者
    ，被害人雖非財產上之損害，亦得請求賠償相當之金額」，民法第一百八十四條
    第一項前段、第一百九十一條之二、第一百九十三條第一項、第一百九十五條第
    一項前段別定有明文。查本件被告因駕車過失撞及原告致其受傷之事實，既經認
    定，已如前述，原告依上揭規定請求被告負損害賠償之責，洵非無據。惟按，「
    損害之發生或擴大，被害人與有過失者，法院得減輕賠償金額，或免除之」，民
    法第二百十七條第一項定有明文。本件車禍之發生被告固有如前揭所述之過失，
    然如前所述，原告未遵循行車方向，並注意車前狀況，對於本件事故之發生與有
    過失。本院審酌前開車禍發生之過失情節，認被告應負過失比例為百分之七十。
    爰就原告請求賠償之項目、金額，審酌如下：
  (一)醫療費用：
    原告主張因前開車禍受傷，共支出醫療費用四十七萬八千一百十二元（包括陶瓷
    牙橋及牙套三萬七千五百元），其中自負額為十三萬一千一百四十五元、健保給
    付為三十四萬六千九百六十七元，扣除全民健康保險之保險人得代位向強制汽車
    責任險保險人請求之醫療給付二十萬元，被告應賠償原告二十七萬八千一百十二
    元等語。經查，依原告所提之臺北市立忠孝醫院醫療費用收據影本六十一件（其
    中九十一年一月九日二張醫療單據健保卡格數相同，顯屬重覆）、門診收費收據
    影本一件、行政院衛生署花蓮收據影本一件、住院收據影本二件、馬偕紀念醫院
    醫療單據影本一件加總後，除陶瓷牙橋及牙套三萬七千五百元以外，其他醫療費
    用總額應為四十四萬四千一百四十四元（包含自負額十三萬一千一百四十五元及
    健保給付三十一萬二千九百九十九元，元以下四捨五入），扣除非屬醫療上必要
    費用之九十年十月六日證明書費一百四十元、同年十一月二十一日證明書費五十
    元、九十一年五月六日證明書費九十元、同年一月九日證明書費四百元及四百八
    十元、九十二年三月七日證明書費一千二百四十元、九十年十一月五日、同年十
    二月五日、九十一年二月六日、同年三月四日、同年四月八日、同年五月二十三
    日、同年五月二十四日、同年六月三日、同年七月一日、同年七月八日、同年八
    月十九日、同年九月九日證明書費各八十元，共計三千三百六十元，其餘醫療費
    用四十四萬零七百八十四元（包括自負額十二萬七千七百八十五元及健保給付三
    十一萬二千九百九十九元），依原告所受傷害情形及各收據載明醫療項目觀之，
    均為治療上之必要費用，並為被告所不爭，應堪認定。復按，「受害人因汽車交
    通事故致身體傷害，保險人或財團法人汽車交通事故特別補償基金（以下簡稱特
    別補償基金）就其必須且實際支出之相關醫療費用，為傷害醫療給付。但每人每
    一事故傷害醫療給付總額，以新臺幣二十萬元為限」，「受害人接受全民健康保
    險提供之給付，由全民健康保險之保險人依全民健康保險法第八十二條規定，向
    強制汽車責任保險之保險人代位請求」，強制汽車責任保險給付標準第二條第一
    項、第四項定有明文，又「保險法第一百三十五條準用第一百零三條規定，傷害
    保險之保險人固不得代位行使被保險人對於加害人之損害賠償請求權，惟全民健
    康保險法第八十二條規定：『保險對象因汽車交通事故，經本保險提供醫療給付
    者，本保險之保險人得向強制汽車責任保險之保險人代位請求該項給付。』全民
    健康保險法為保險法之特別法，依特別法優於普通法之原則，全民健康保險法第
    八十二條應優先於保險法第一百三十五條、第一百零三條之規定而為適用。從而
    全民健康保險之被保險人因汽車交通事故，經全民健康保險提供醫療給付者，全
    民健康保險之保險人自得向強制汽車責任保險之保險人代位請求該項給付。而依
    強制汽車責任保險法第三十條規定，於該範圍內，加害人或強制汽車責任保險之
    被保險人之損害賠償責任即因而解免，全民健康保險被保險人對於加害人之損害
    賠償請求權亦因而喪失」（最高法院八十八年度臺上字第三五三號判決意旨參照
    ）。查本件被告所駕駛之車牌號碼Ｑ五─二一○八號自用小客車有投保強制汽車
    責任險，此為兩造所不爭執，揭諸前揭法條及判決意旨，原告因參加全民健康保
    險而獲得醫療保險給付，於二十萬元之範圍內，全民健康保險法之保險人中央健
    康保險局得代位原告向強制汽車責任保險之保險人請求，此部分之醫療費用，原
    告自不得向被告請求。綜上所述，原告得向被告請求之醫療費用，依過失比例減
    輕後，於十九萬四千七百九十九元之範圍內核屬有據（{自負額127785+健保給付
    312999-扣除額200000+陶瓷牙橋及牙套37500}ｘ70%=194799，元以下四捨五入）
    ，逾此部分之請求即屬過高。
  (二)增加生活上需要之支出：
    (1)交通費用：
      原告主張其因車禍自住處往返忠孝醫院就診五十二次，每次來回四百元，增加
      車資支出二萬零八百元，並提出紅螞蟻交通有限公司計程車計費收據影本一件
      為證。查原告居住於臺北縣汐止市，忠孝醫院位於臺北市○○區○○路八十七
      號，往返車資四百元，尚非過當，而原告因本件車禍赴醫就診至少五十二次，
      有上揭醫療費收據可考，其因受傷行動不便，本院認其增加支出交通費用，核
      屬必要，依過失比例減輕後，原告請求之交通費用於一萬四千五百六十元之範
      圍內（400ｘ52ｘ70%=14560），應予准許。
    (2)看護費用：
      原告主張其車禍後無法自由活動，其現實起居須賴父母兄姐輪流請假照顧，自
      九十年九月九日車禍起至九十一年三月二十四日拔除鋼釘，共計一百二十九日
      ，受有二十四萬五千一百元之損害等語。按「親屬間之看護，縱因出於親情而
      未支付該費用，然其所付出之勞力，顯非不能以金錢為評價，此種基於身分關
      係之恩惠，自不能加惠於加害人，而應比照一般看護情形，認被害人受有相當
      看護費之損害，命加害人賠償，始符民法第一百九十三條第一項所定『增加生
      活上需要』之意旨」（最高法院八十九年度臺上字第一七四九號判決要旨參照
      ）。查原告因左遠端橈骨骨折、左膝髕骨骨折、右股骨骨折、右脛骨骨折及顱
      骨骨折於九十年九月九日急診入院，因失血過多血壓降低至加護病房治療觀察
      ，同年月十日接受手術復位固定，術後左手左膝右大腿小腿腫痛，無法下床活
      動，須專人照料一個月，依忠孝醫院院內合約之看護中心所訂看護費用日額為
      一千九百元等情，業據臺北市忠孝醫院九十二年三月十八日北市忠醫歷字第○
      九二六○一七七九○○號函復明確，依過失比例減輕後，原告請求被告賠償看
      護費用，於三萬九千九百元之範圍內（1900ｘ30ｘ70%=39900），核屬適當，
      逾此範圍之請求即屬過高。
    (3)其他增加生活上需要之支出：
      原告主張其因傷購買醫療器材膝支架一個，支出六千五百元，復購買托手板一
      個，支出一千五百元，共計八千元，有被告所不爭執之統一發票、送貨單等影
      本各一件為證，依原告傷勢衡之，核屬必要，依過失比例減輕後，於五千六百
      元之範圍內（{6500+1500}ｘ70%=5600），應予准許。
  (三)薪資損失：
    原告主張其因本件車禍無法繼續工作，受有九．七個月薪資損失二十萬八千五百
    五十元等語。查原告於車禍前任職於星期五股份有限公司擔任廚房人員工作，月
    薪二萬一千五百元乙節，有原告所提之星期五股份有限公司證明書影本一件為證
    ，而原告因本件車禍接受手術，術後左手左膝右大腿小腿腫痛，無法下床活動，
    建議半年之內不能久站及負重工作等情，亦有臺北市忠孝醫院九十二年三月十八
    日北市忠醫歷字第○九二六○一七七九○○號函在卷足考，應認原告於車禍後六
    個月內所損失之薪資，得認為係因本件車禍所生之損害，以其月薪二萬一千五百
    元計算，並依過失比例減輕後，原告請求被告賠償之薪資損失於九萬零三百元之
    範圍內為有理由（21500ｘ6ｘ70%=90300），逾此部分之請求即屬無據。
  (四)非財產上損害賠償：
    查原告因本件車禍受有左髕骨骨折、右股骨骨折、右脛骨骨折、左遠端橈骨骨折
    、上、下頷骨等傷害，於九十年九月九日住院，翌日接受手術以鋼板、鋼釘復位
    固定，同年十月六日出院，同年十月十五日再住院拆除齒間鋼絲，翌日出院，九
    十一年三月二十四日第三度住院手術取出鋼板、鋼釘，同年三月二十六日出院，
    其間往返醫院超過五十次，有前述診斷證明書、醫療單據在卷可稽，精神上受有
    極大痛苦。又本院依職權向財政部臺北市國稅局士林稽徵所及財政部臺灣省北區
    國稅局瑞芳稽徵所汐止服務處調取兩造八十九年及九十年度綜合所得稅申報資料
    ，審酌兩造之經濟能力，並斟酌本件事故發生實際情況、原告因此所受痛苦之程
    度等一切情狀，認原告受有非財產上損害賠償金額，於五十萬元之範圍內為適當
    ，依過失比例減輕後，被告應賠償三十五萬元，逾此數額即屬過高。
五、末按，「給付無確定期限者，債務人於債權人得請求給付時，經其催告而未為給
    付，自受催告時起，負遲延責任，其經債權人起訴而送達訴狀，或依督促程序送
    達支付命令，或為其他相類之行為者，與催告有同一之效力」，「遲延之債務，
    以支付金錢為標的者，債權人得請求依法定利率計算之遲延利息」，民法第二百
    二十九條第二項、第二百三十三條第一項前段亦分別有明文規定。從而，原告依
    侵權行為法律關係，請求被告賠償醫療費用十九萬四千七百九十九元、交通費用
    一萬四千五百六十元、看護費用三萬九千九百元、醫療器材支出五千六百元、薪
    資損失九萬零三百元、慰撫金三十五萬元，合計六十九萬五千一百五十九元，及
    起訴狀繕本送達被告翌日即九十一年八月八日起至清償日止，按週年利率百分之
    五計算之法定遲延利息，為有理由，應予准許。逾上開範圍之請求，為無理由，
    應予駁回。
六、原告陳明願供擔保，請准宣告假執行，就原告勝訴部分，於法要無不合，爰酌定
    如主文所示之擔保金額而准許之。至原告敗訴部分，其假執行之聲請已失所附麗
    ，應予駁回。
七、本件判決基礎已臻明確，兩造其餘攻防方法及訴訟資料經本院審酌後，核與判決
    不生影響，無逐一論駁之必要，併此敘明。
八、據上論結，本件原告之訴為一部有理由、一部無理由，依民事訴訟法第七十九條
    但書、第三百九十條第二項，判決如主文。
中      華      民      國    九十二    年      五      月      三十    日
                                    臺灣士林地方法院民事第二庭
~B法      官  陳玉曆
右為正本係照原本作成。
如對本判決上訴須於判決送達後廿日內向本院提出上訴狀。
中      華      民      國    九十二    年       六     月       三     日
~B法院書記官  謝金宏


司法院資訊處製作；財團法人民間司法改革基金會備份。
